ACORDAO-COMPLETO-2427177

ACÓRDÃO 10843/2020 ATA 34/2020 - SEGUNDA CÂMARA

VISTOS, relatados e discutidos estes autos de monitoramento do Acórdão 3347/2015-TCU-Segunda Câmara, por meio do qual este Tribunal considerou ilegal o ato de concessão de aposentadoria de ex-servidora da Fundação Universidade Federal do Piauí, Sra. Benigna Maria Mendes Sales (XXX.996.653-XX) ;
	ACORDAM os ministros do Tribunal de Contas da União, reunidos em sessão da 2ª Câmara, ante as razões expostas pelo relator, em:
	9.1. aplicar ao Sr. Lauro Oliveira Viana (XXX.405.753-XX) , Superintendente de Recursos Humanos da Universidade do Piauí, a multa prevista no art. 58, inciso IV, da Lei 8.443/1992 e no art. 268, inciso VII, do Regimento Interno do Tribunal, no valor de R$ 5.000,00 (cinco mil reais) ;
9.2. determinar o desconto integral ou parcelado das dívidas nos vencimentos, subsídio, salário ou proventos do responsável, observados os limites previstos na legislação pertinente, caso expire o prazo para recolhimento sem sua manifestação, nos termos do art. 28, inciso I, da Lei 8.443/92, c/c o art. 219, inciso I, do RI/TCU;
       9.3. autorizar, desde logo, caso solicitado e o processo não tenha sido remetido para cobrança judicial, o pagamento da dívida em até 36 (trinta e seis) parcelas mensais e consecutivas, nos termos do art. 26 da Lei 8.443/1992, c/c o art. 217 do Regimento Interno/TCU, fixando-se o vencimento da primeira parcela em 15 (quinze) dias, a contar do recebimento da notificação, e o das demais a cada 30 (trinta) dias, devendo incidir sobre cada valor mensal os correspondentes acréscimos legais, na forma prevista na legislação em vigor, sem prejuízo de alertar o responsável de que a falta de comprovação do recolhimento de qualquer parcela implicará o vencimento antecipado do saldo devedor;
	9.4.  autorizar a cobrança judicial da dívida, caso não atendidas as notificações, na forma do art. 28, inciso II, da Lei 8.443/1992;
9.5. determinar à Fundação Universidade Federal do Piauí, nos termos do artigo 4°, inciso I, da Resolução-TCU 315/2020, que:
9.5.1. proceda, com efeitos iniciados em 15/5/2014, data do trânsito em julgado do MS 31.412/DF, à absorção gradual da vantagem referente à URP de fevereiro de 1989, paga à servidora aposentada Benigna Maria Mendes Sales (XXX.996.653-XX) , mediante sua compensação - sem redução nominal do montante dos proventos - com os acréscimos decorrentes de novas estruturas remuneratórias definidas por lei com eficácia posterior à referida decisão, a exemplo da Lei 13.325/2016;
9.5.2. no prazo de 30 (trinta) dias, sob pena de responsabilidade solidária da autoridade administrativa omissa e mediante prévia instauração de processo administrativo, apure o montante recebido a título da parcela relativa à URP, em desconformidade com a sistemática no item precedente, por Benigna Maria Mendes Sales (XXX.996.653-XX) , desde a ciência do Acórdão 3347/2015-TCU-Segunda Câmara, promova sua restituição ao erário, nos termos do art. 46 da Lei 8.112/1990, e comprove ao Tribunal de Contas da União as medidas adotadas; e
9.5.3. no prazo de 30 (trinta) dias, envie novo ato de concessão de aposentadoria em favor de Benigna Maria Mendes Sales (XXX.996.653-XX) , livre das irregularidades apontadas nos autos, conforme Acórdão 3347/2015-TCU-Segunda Câmara, c/c o artigo 262, § 2º, do Regimento Interno do TCU.

Monitoramento em processo de aposentadoria. Descumprimento de determinação do TCU. Aplicação de multa ao gestor.

Segunda Câmara

Fundação Universidade Federal do Piauí.

3. Interessados/Responsáveis:
3.1. Interessada: Benigna Maria Mendes Sales (XXX.996.653-XX).
3.2. Responsável: Lauro Oliveira Viana (XXX.405.753-XX).

13.1. Ministros presentes: Ana Arraes (Presidente), Augusto Nardes, Aroldo Cedraz e Vital do Rêgo (Relator).
13.2. Ministro-Substituto convocado que não participou da votação: Marcos Bemquerer Costa.
13.3. Ministro-Substituto presente: André Luís de Carvalho.

ACORDAO-COMPLETO-2486084

Acórdão 10396/2021 - Segunda Câmara

Associação dos Docentes Universidade Federal do Piauí

VITAL DO RÊGO

Reproduzo, a seguir, instrução do auditor da Secretaria de Fiscalização de Pessoal (peça 81) , com cujas conclusões manifestou-se de acordo o corpo diretivo da unidade técnica e o representante do MPTCU (peças 82 e 83) :
	
INTRODUÇÃO
1.	Trata-se de monitoramento do Acórdão 3347/2015-TCU-Segunda Câmara, proferido na Sessão de 16/6/2015, de relatoria do e. Ministro Vital do Rêgo (peça 28) , que considerou ilegal o ato de concessão de aposentadoria à interessada acima elencada, em razão da inclusão de parcela judicial concessiva do reajuste relativo a perdas decorrentes da implantação da URP (26,05%) . 
HISTÓRICO
2.	No âmbito da deliberação, foram feitas as seguintes determinações:
9.1. considerar ilegal o ato de aposentadoria de Benigna Maria Mendes Sales e negar-lhe registro, com base nos arts. 71, inciso III, da Constituição Federal, 1°, inciso V, e 39, inciso II, da Lei 8.443/1992 e 260, § 1°, do Regimento Interno do Tribunal de Contas da União; 
9.2. dispensar o recolhimento das quantias indevidamente recebidas de boa-fé pela beneficiária, na forma do que autoriza a Súmula TCU 106; 
9.3. determinar ao órgão de origem: 
9.3.1. a suspensão, em quinze dias a contar da ciência desta deliberação, do pagamento decorrente do ato impugnado, sob pena de solidariedade da autoridade administrativa omissa, nos termos dos arts. 261 e 262, caput, do Regimento Interno do TCU, 8°, caput, da Resolução - TCU 206/2007 e 15, caput, da Instrução Normativa - TCU 55/2007; 
9.3.2. a absorção da vantagem referente à URP de fevereiro de 1989, paga sob a forma de rubrica judicial, por força das leis que alteraram a estrutura remuneratória de Benigna Maria Mendes Sales, após o trânsito em julgado do MS 31.412/DF; 
9.3.3. a comprovação perante esta Corte, em 30 dias a contar da ciência desta decisão, da notificação da interessada cujo ato foi considerado ilegal, com o alerta de que eventual interposição de recurso não acarretará, em caso de não provimento do apelo, dispensa de restituição de quantias indevidamente percebidas após a notificação; 
9.3.4. a emissão de novo ato, livre das irregularidades apontadas, e sua submissão à apreciação do Tribunal, via Sisac, no prazo de trinta dias, a contar da ciência desta deliberação, nos termos dos arts. 262, § 2º, do Regimento Interno do TCU e 15, § 1º, da Instrução Normativa - TCU 55/2007; 
9.4. determinar à Sefip que adote medidas para: 
9.4.1. encaminhar cópia do presente acórdão à Conjur/TCU, a fim de que sejam adotadas as providências judiciais cabíveis junto à Advocacia-Geral da União no sentido de se obter a rescisão da decisão transitada em julgado no âmbito do MS nº 31.412/DF, tendo em vista as recentes decisões proferidas pelo Plenário do STF em sede de repercussão geral (RE 596.663/RJ e RE 561.836/RN) ; 
9.4.2. monitorar o cumprimento das medidas indicadas nos subitens anteriores, representando a este Tribunal, caso necessário.
3.	Inconformada com a decisão, a inativa interpôs pedido de reexame (peça 36) , conhecido pelo Tribunal, mas que, no mérito teve o provimento negado por meio do Acórdão 3517/2016-TCU-Segunda Câmara, de relatoria do e. Ministro Raimundo Carreiro (peça 48) .
4.	Novos recursos foram opostos (peças 51 e 60) , contudo não foram conhecidos pelo TCU, nos termos do Acórdão 6751/2016-TCU-Segunda Câmara, de relatoria do e. Ministro Vital do Rêgo (peça 62) .
5.	Devidamente comunicada da decisão (peças 63 e 66) , a jurisdicionada informou apenas sobre a ciência à interessada (peças 65 e 68) .
6.	Monitoramento iniciado em 15/6/2020 (peça 72) verificou que a parcela de URP (26,05%) permanecia nos proventos de Benigna Maria Mendes Sales, no valor de R$ 338,63, sem ter sofrido qualquer reabsorção. Além disso, não existia novo ato em favor da inativa. Foi então proposta audiência do gestor responsável, Sr. Lauro Oliveira Viana, Superintendente de Recursos Humanos da Universidade do Piauí, para que apresentasse suas razões de justificativa para descumprimento do Acórdão 3347/2015-TCU-Segunda Câmara.
7.	Realizada a audiência (peças 75-76) , o Sr. Lauro Oliveira Viana não se manifestou nos autos.
EXAME TÉCNICO
8.	Pesquisa realizada ao sistema Siape/Sigepe (peça 78) demonstra que a parcela de URP permanece sendo paga à inativa, Benigna Maria Mendes Sales, no valor de R$ 338,63, sem ter sofrido qualquer reabsorção.
9.	Conforme instrução anterior (peça 72, p.2) :
As fichas financeiras da inativa, desde 2015 até o mês atual, apontam aumentos sucessivos no valor do provento básico de forma que essa parcela já poderia até ser absorvida, conforme determinação constante do subitem 9.3.2 do Acórdão 3347/2015-TCU-Segunda Câmara, dado o provento básico ter passado de R$ 3.442,05 para R$ 3.995,58 e a parcela de URP não ter sofrido qualquer redução.
10.	 O pagamento da URP aos servidores da UFPI foi garantido por decisão proferida nos autos do Mandado de Segurança 31.412/STF (MS 31.412/STF) , transitada em julgado em 15/5/2014, nos seguintes termos:
 (...) defiro o presente mandado de segurança, para cassar as deliberações emanadas do E. Tribunal de Contas da União, "dirigidas à Universidade Federal do Piauí, que ordenam a exclusão da parcela referente à URP de qualquer professor beneficiado pela decisão judicial proferida nos autos da Reclamação Trabalhista de n°. 02-1069/1990, transitada em julgado no dia 31/07/1995 (...) " (grifei) , que tramitou perante a (antiga) 2ª Junta de Conciliação e Julgamento de Teresina/PI, restando prejudicado, em consequência, o exame do recurso de agravo interposto pela União Federal".
11.	Entretanto, o fato de a parcela estar garantida por decisão judicial, não impede que venha a ser absorvida a partir de reestruturações futuras da carreira, existindo, inclusive, outros acórdãos especificamente sobre a situação na UFPI, além do Acórdão aqui monitorado, determinando que, a partir do trânsito em julgado do MS 31.412/DF, a Universidade promova a absorção da vantagem referente à URP, paga sob a forma de rubrica judicial, pelas leis que vierem a alterar a estrutura remuneratória dos servidores inativos, como por exemplo, Acórdão 2255/2019-TCU-Primeira Câmara (e. Ministro Bruno Dantas) , Acórdão 36/2018-TCU-Primeira Câmara (e. Ministro Benjamin Zymler) , Acórdão 32/2017-TCU-Segunda Câmara (e. Ministro Augusto Nardes) , Acórdão 3441/2015-TCU-Primeira Câmara (e. Ministro Vital do Rêgo) , dentre outros.
12.	Também não foi enviado novo ato de aposentadoria, livre das irregularidades apontadas (peça 79) .	
Análise das razões de justificativas
13.	Instado a se manifestar, o Sr. Lauro Oliveira Viana, Superintendente de Recursos Humanos da UFPI, não apresentou razões de justificativa para o descumprimento do Acórdão 3347/2015-TCU-Segunda Câmara, propondo-se, assim, que, seja considerado revel, por não atender à audiência no prazo devido, nos termos do art. 12, § 3º, da Lei 8.443/1992, com a aplicação da multa prevista no art. 58, inciso IV, da Lei 8.443/1992 e no art. 268, inciso VII, do Regimento Interno do Tribunal.
14.	Como o Acórdão 3347/2015-TCU-Segunda Câmara não foi devidamente cumprido, propõe-se que sejam determinados a reabsorção/exclusão da parcela de URP, a partir do trânsito em julgado do MS 31.412 pelas leis que alterarem a remuneração, de Benigna Maria Mendes Sales; se houve recebimento de valores indevidos, a quantificação e devolução dos valores recebidos indevidamente pela inativa, desde a ciência do Acórdão em questão; e ainda o envio de novo ato de aposentadoria, livre das irregularidades apontadas.
CONCLUSÃO
15.	Com base nas informações extraídas dos sistemas Siape/Sigepe e e-Pessoal, considera-se que as determinações constantes do Acórdão 3347/2015-TCU-Segunda Câmara não foram cumpridas pela Fundação Universidade Federal do Piauí, propondo-se que sejam a reabsorção/exclusão da parcela de URP, a partir do trânsito em julgado do MS 31.412 pelas leis que alterarem a remuneração, de Benigna Maria Mendes Sales; se houve recebimento de valores indevidos, a quantificação e devolução dos valores recebidos indevidamente pela inativa, desde a ciência do Acórdão em questão; e ainda o envio de novo ato de aposentadoria, livre das irregularidades apontadas.
16.	Propõe-se ainda que o Sr. Lauro Oliveira Viana, Superintendente de Recursos Humanos da UFPI, seja considerado revel, por não atender à audiência no prazo devido, nos termos do art. 12, § 3º, da Lei 8.443/1992, com a aplicação da multa prevista no art. 58, inciso IV, da Lei 8.443/1992 e no art. 268, inciso VII, do Regimento Interno do Tribunal.
PROPOSTA DE ENCAMINHAMENTO
17.	Em face do exposto, remetam-se os autos à consideração superior propondo-se: 
	a) considerar revel, nos termos do art. 12, § 3º, da Lei 8.443/1992, o Sr. Lauro Oliveira Viana (CPF XXX.405.753-XX) , Superintendente de Recursos Humanos da Fundação Universidade Federal do Piauí, pelo descumprimento do Acórdão 3347/2015-TCU-Segunda Câmara, de relatoria do e. Ministro Vital do Rêgo;
	b) aplicar ao responsável a multa prevista no art. 58, inciso IV, da Lei 8.443/1992 e no art. 268, inciso VII, do Regimento Interno do Tribunal;
	c) com base no art. 28, incisos I e II, da Lei 8.443/1992:
	c.1) determinar o desconto integral ou parcelado da dívida na remuneração do Sr. Lauro Oliveira Viana (CPF XXX.405.753-XX) , observados os limites impostos pela legislação pertinente e, em especial, o disposto no art. 46 da Lei 8.112/1990;
	c.2) autorizar, desde já, a cobrança judicial da dívida, na hipótese de não atendimento das notificações, cumulada com a ineficácia dos descontos determinados no subitem anterior;
	d) determinar à Fundação Universidade Federal do Piauí, nos termos do artigo 4°, inciso I, da Resolução-TCU 315/2020, que:
	d.1) proceda, com efeitos iniciados em 15/5/2014, data do trânsito em julgado do MS 31.412/DF, à absorção gradual da vantagem referente à URP de fevereiro de 1989, paga à servidora aposentada Benigna Maria Mendes Sales (CPF XXX.996.653-XX) , mediante sua compensação - sem redução nominal do montante dos proventos - com os acréscimos decorrentes de novas estruturas remuneratórias definidas por lei com eficácia posterior à referida decisão, a exemplo da Lei 13.325/2016;
	d.2) no prazo de 30 (trinta) dias, sob pena de responsabilidade solidária da autoridade administrativa omissa e mediante prévia instauração de processo administrativo, apure o montante recebido a título da parcela relativa à URP, em desconformidade com a sistemática no item precedente, por Benigna Maria Mendes Sales (CPF XXX.996.653-XX) , desde a ciência do Acórdão 3347/2015-TCU-Segunda Câmara, promova sua restituição ao erário, nos termos do art. 46 da Lei 8.112/1990, e comprove ao Tribunal de Contas da União as medidas adotadas; e
	d.3) no prazo de 30 (trinta) dias, envie novo ato de concessão de aposentadoria em favor de Benigna Maria Mendes Sales (CPF XXX.996.653-XX) , livre das irregularidades apontadas nos autos, conforme Acórdão 3347/2015-TCU-Segunda Câmara, c/c artigo 262, § 2, do Regimento Interno do TCU.
	É o relatório.

Helbert Maciel (OAB/PI 1.387) e outros, representando Benigna Maria Mendes Sales.

Procurador Júlio Marcelo de Oliveira.

MONITORAMENTO. DESCUMPRIMENTO INJUSTIFICADO DE DETERMINAÇÃO. APLICAÇÃO DE MULTA AO GESTOR.

APOSENTADORIA (APOS)

Secretaria de Fiscalização de Pessoal (Sefip).

Cuidam os presentes autos do monitoramento do Acórdão 3347/2015-TCU-Segunda Câmara, por meio do qual este Tribunal considerou ilegal o ato de concessão de aposentadoria de ex-servidora da Fundação Universidade Federal do Piauí, Sra. Benigna Maria Mendes Sales (183.996.653-04) .
A ilegalidade do ato decorreu da inclusão indevida, nos respectivos proventos, de parcela judicial concessiva do reajuste relativo a perdas decorrentes da implantação da URP (26,05%) .
Referido acórdão expediu a determinação a seguir transcrita, cujo monitoramento vem sendo realizado nestes autos, verbis:
9.3. determinar ao órgão de origem: 
9.3.1. a suspensão, em quinze dias a contar da ciência desta deliberação, do pagamento decorrente do ato impugnado, sob pena de solidariedade da autoridade administrativa omissa, nos termos dos arts. 261 e 262, caput, do Regimento Interno do TCU, 8°, caput, da Resolução - TCU 206/2007 e 15, caput, da Instrução Normativa - TCU 55/2007; 
9.3.2. a absorção da vantagem referente à URP de fevereiro de 1989, paga sob a forma de rubrica judicial, por força das leis que alteraram a estrutura remuneratória de Benigna Maria Mendes Sales, após o trânsito em julgado do MS 31.412/DF; 
9.3.3. a comprovação perante esta Corte, em 30 dias a contar da ciência desta decisão, da notificação da interessada cujo ato foi considerado ilegal, com o alerta de que eventual interposição de recurso não acarretará, em caso de não provimento do apelo, dispensa de restituição de quantias indevidamente percebidas após a notificação; 
9.3.4. a emissão de novo ato, livre das irregularidades apontadas, e sua submissão à apreciação do Tribunal, via Sisac, no prazo de trinta dias, a contar da ciência desta deliberação, nos termos dos arts. 262, § 2º, do Regimento Interno do TCU e 15, § 1º, da Instrução Normativa - TCU 55/2007; 
A Secretaria de Fiscalização de Pessoal, em monitoramento iniciado em 15/6/2020 (peça 72) , entendeu pertinente a realização de audiência do gestor responsável, Sr. Lauro Oliveira Viana, Superintendente de Recursos Humanos da Universidade do Piauí, tendo em vista o descumprimento da determinação deste Tribunal para ajuste dos proventos percebidos pela interessada, Benigna Maria Mendes Sales, com a absorção da parcela de URP (26,5%) pelas leis que alteraram a remuneração da beneficiária, após o trânsito em julgado da decisão judicial que a beneficiou.
Conforme evidenciado pela unidade técnica, a Fundação Universidade Federal do Piauí foi notificada da decisão por meio do Ofício 8.062/2015-TCU/SEFIP (peça 29) , com aviso de recebimento em 14/7/2015 (peça 34) .
Em cumprimento às determinações constantes do acórdão em referência, a Fundação Universidade Federal do Piauí encaminhou expediente comunicando, tão somente, a ciência do julgado pela beneficiária (peças 65 e 68) .
Em sua instrução (peça 72) , a unidade técnica considerou não cumpridas as determinações constantes do acórdão monitorado, exceto em relação ao subitem 9.3.3.
Pesquisa realizada no Sistema Siape (peça 78) identificou que a inativa permaneceu recebendo indevidamente a parcela de URP, no valor de R$ 338,63, sem que tenha sido realizada qualquer reabsorção.
Diante disso, autorizei a realização da audiência sugerida, medida que foi implementada por intermédio do Ofício 30.610/2020-TCU/Seproc (peça 75) , recebido pelo destinatário no endereço profissional, conforme de aviso de recebimento acostados aos autos à peça 76.
Instado a se pronunciar nos autos, o gestor não apresentou manifestação ou justificativa, deixando correr in albis o prazo que lhe foi concedido.
À falta de justificativas, a unidade técnica propôs que fosse aplicada ao gestor a multa fundada no art. 58, inciso IV, da Lei 8.443/1992, por descumprimento da determinação contida nos subitens 9.3.1, 9.3.2 e 9.3.4 do Acórdão 3347/2015-TCU-Segunda Câmara.
A proposta contou com a concordância do MPTCU (peça 83) .
Concordo com a proposta da unidade técnica, cuja análise incorporo como minhas razões de decidir.
De fato, não há nos autos justificativas para o desatendimento, pelo gestor, de comando deste Tribunal, motivo pelo qual entendo justificável a aplicação da pena de multa proposta.
A unidade técnica identificou aumentos sucessivos no valor do provento básico auferido pela beneficiária, sem que a parcela impugnada tenha sofrido qualquer alteração de valor (peça 72, p. 2) , além da ausência de emissão de novo ato escoimado da irregularidade apontada (peça 79) .
Diante disso, anuo à proposta da unidade técnica especializada de determinar à unidade jurisdicionada: (i) a reabsorção/exclusão da parcela de URP, a partir do trânsito em julgado do MS 31.412, que beneficiou a interessada, pelas leis que alterarem sua remuneração; (ii) a quantificação e devolução dos valores recebidos indevidamente pela inativa, desde a ciência do acórdão monitorado; e (iii) o envio de novo ato de aposentadoria, livre das irregularidades apontadas.
	Ante o exposto, VOTO para que seja adotada a minuta de acórdão que ora trago ao exame deste colegiado.
TCU, Sala das Sessões Ministro Luciano Brandão Alves de Souza, em 29 de setembro de 2020.
Ministro VITAL DO RÊGO 
Relator